---
title: "R Notebook"
output: html_notebook
editor_options: 
  chunk_output_type: inline
  markdown: 
    wrap: sentence
---

```{r}

library("readxl")
library("tidyverse")
library("dplyr")
library("glue")
library("ggplot2")
library("DescTools")

```

```{r}

dados <- read_csv("~/Cursos de Dados/estatistica com R/esatistica/dados.csv")


```

```{r}

# apresentando o mínimo e o máximo de uma variável com sprintf

sprintf('De %s até %s anos', min(dados$Idade), max(dados$Idade))

# outra forma de fazer: 

glue('De {min(dados$Idade)} até {max(dados$Idade)} anos')

```

```{r}

# distribuição de frequências

table(dados$Sexo)
```

```{r}

# porcentagem 

prop.table(table(dados$Sexo))*100 
```

```{r}

# tabelinha de frequência

dist_freq_qualitativas <- cbind(freq = table(dados$Sexo), percent = prop.table(table(dados$Sexo))*100)

dist_freq_qualitativas

```

```{r}

# renomeando o título das variáveis na tabela: 

colnames(dist_freq_qualitativas) <- c("Frequência", "Porcentagem (%)")

rownames(dist_freq_qualitativas) <- c("Masculino", "Feminino")

dist_freq_qualitativas

```

```{r}

# Distribuição de frequência variáveis qualitativas 

frequencia <- table(dados$Sexo, dados$Cor)

rownames(frequencia) <- c("Masculino", "Feminino")
colnames(frequencia) <- c("indigena", "Branca", "Preta", "Amarela", "Parda")

frequencia <- cbind(frequencia)

frequencia

# percentual 

percentual <- prop.table(frequencia)*100 
percentual



```

```{r}

# Renda média por cor de pele

medias <- tapply(dados$Renda, list(dados$Sexo, dados$Cor), mean)

rownames(medias) <- c("Masculino", "Feminino")
colnames(medias) <- c("indigena", "Branca", "Preta", "Amarela", "Parda")

medias

```

```{r}

# distribuição de frequencia para variáveis quantitativas (classes personalizadas)


classes <- c(0, 1576, 3152, 7880, 15760, 20000)
labels <- c("E", "D", "C", "B", "A")

frequencia <- table (cut(
  x = dados$Renda,
  breaks = classes, 
  labels = labels, 
  include.lowest = TRUE))

frequencia

# percentual

percentual <- prop.table(frequencia)*100
percentual

# juntando as tableas de freq. e percentual: 

dist_freq_quantitativas_personalizadas <- cbind('Frequência' = frequencia, 'Percentual(%)' = percentual)

dist_freq_quantitativas_personalizadas


# ordenando as classes: 


dist_freq_quantitativas_personalizadas[order(row.names(dist_freq_quantitativas_personalizadas)),]

```

```{r}


# outro exemplo usando altura 

classes <- c(min(dados$Altura), 1.65, 1.75, max(dados$Altura))

labels <- c('1 - Baixa', '2 - Média', '3 - Alta')

frequencia <- table(
    cut(
        x = dados$Altura,
        breaks = classes,
        labels = labels,
        include.lowest = TRUE
    )
)

percentual <- prop.table(frequencia) * 100

dist_freq_altura <- cbind('Frequência' = frequencia, 'Porcentagem (%)' = percentual)

dist_freq_altura[
    order(row.names(dist_freq_altura)),
]
```

```{r}

# histogramas básico do R: 

hist(
  x = dados$Altura, 
  col = "lightblue",
  main = "histograma das Alturas", 
  xlab = "Altura",
  ylab = "Frequências")


```

```{r}

# histogram com ggplot 

ggplot(dados, aes(x = Altura, y = ..density..))+
  geom_histogram(binwidth = 0.02, color = "black", alpha = 0.9)+
  geom_density(color = "red")+
  xlab ("Altura") +
  ylab ("Frequências") + 
  ggtitle("Histograma das Alturas") +
  theme_minimal()+
  theme(
    plot.title = element_text(size = 12, hjust = 0.5), 
    axis.title.y = element_text(size = 10, vjust = 0.2),
    axis.title.x = element_text(size = 10, vjust = 0.2),
    axis.text.y = element_text(size = 10), 
    axis.text.x = element_text(size = 10)
    
  )

```

```{r}

# salvando o formato do gráfico numa variável

formato <-  theme_minimal()+
  theme(
    plot.title = element_text(size = 12, hjust = 0.5), 
    axis.title.y = element_text(size = 10, vjust = 0.2),
    axis.title.x = element_text(size = 10, vjust = 0.2),
    axis.text.y = element_text(size = 10), 
    axis.text.x = element_text(size = 10)
    
  )

```

```{r}

# geom bar 

bar_chart <- data.frame(dist_freq_quantitativas_personalizadas)

ggplot(bar_chart, aes(x = row.names(bar_chart), y = bar_chart$Frequência))+
  geom_bar(stat = 'identity')+ 
  ylab('Frequêcia') +
  xlab('Classes de Renda')+
  ggtitle("Gráfico Classes de Renda") +
  formato
  


```

Medidas de tendência central

```{r}

# Data frame de exemplo: 

materias <- c("Matematica", "Português", "Inglês", "Geografia", "Historia", "Física", "Quimica")

Fulano <- c (8, 10, 4, 8, 6, 10, 8)
Beltrano <- c (10, 2, 0.5, 1, 3, 9.5, 10)
Sicrano <- c (7.5, 8, 7, 8, 8, 8.5, 7)

df <- data.frame(Fulano, Beltrano, Sicrano, row.names = materias)

df


```

```{r}

# média

(8 + 10 + 4 + 8 +  6 + 10 + 8) / 7

mean(df$Fulano)

```

```{r}

# criando uma função para obter a média

Media <- function(x) { 
    media <- sum(x) / length(x) 
    return(media) 
}

# utilizando a função 


Media(dados$Renda)

```

```{r}

mean(dados$Renda)

# renda média dos homens e das mulheres: 

aggregate(list(Renda = dados$Renda), list(Sexo = dados$Sexo), mean)

```

Mediana passo a passo:

1.  ordenar o conjunto de dados
2.  identificar o número de observações (registros) do conjunto de dados
3.  Identificar o elemento mediano
4.  Quando n for impar a posição do elemento mediano será obtido da seguinte forma: n + 1 /2
5.  Quando n for par a posição do elemento mediano é obtida: n/2
6.  

```{r}

# mediana

# ordenando os dados

df_fulano <- df[order(df$Fulano),]
df_fulano 

# obtendo o elemento mediano: 

n = nrow(df_fulano)
n 

elemento_md <- (n + 1)/2
elemento_md

df_fulano[elemento_md, ]

# função para a mediana 

median(df$Fulano)
```

A moda é mais usada para dados qualitativos, é o valor mais frequente.

```{r}

exemplo_moda <- c(1, 2, 2, 3, 4, 4, 5, 6, 7, 7)

exemplo_moda 


# função para obter a moda (apresenta os numeros frequentes e a quantidade em que aparecem)

freq <- table(exemplo_moda)
freq[freq == max(freq)]

# para obter apenas os numeros mais frequentes: 

names(freq)[freq == max(freq)]

# criando uma função para obter a moda: 

Moda <- function(x) {
  freq <- table(x)
  return(names(freq)[freq == max(freq)])
  
}


# utilizando a função: 

Moda(exemplo_moda)

Moda(dados$Renda)

Moda(dados$Altura) # geralmente dados quanti.contínuos tem várias modas

```

Relações entre medidas de tendência central

```{r}

# avaliando a variável renda 

ggplot(dados[dados$Renda < 20000, ], aes(x = Renda, y = ..density..)) +    geom_histogram(binwidth = 500) + 
   geom_density(color = "red") + 
   formato

```

A relação MODA \< MEDIANA \< MÉDIA indica que a distribuição é assimétrica à direita:

```{r}

moda <- as.numeric(Moda(dados$Renda))
moda

```

```{r}

mediana <- median(dados$Renda)
mediana

```

```{r}

Media <- mean(dados$Renda)
Media

```

```{r}

# avaliando a variável altura 
# A relação MODA = MEDIANA = MÉDIA indica que a distribuição é simétrica

ggplot(dados, aes(x = Altura, y = ..density..)) + 
  geom_histogram() + 
  geom_density(color = "red") + 
  formato


```

```{r}

moda <- as.numeric(Moda(dados$Altura))
moda

```

```{r}

mediana <- median(dados$Altura)
mediana

```

```{r}
 
media <- mean(dados$Altura)
media

```

Quartis, decis e percentis - ajudam a entender a tendência central dos dados

quartis: dividem a série de dados em quatro partes iguais decis: dez partes iguais percentis: cem partes iguais

```{r}

# Quartil: 

quantile(dados$Renda, c(0.25, 0.5, 0.75))


```

```{r}

# Decis: 

decis <- c()
for(i in 1:9){
  decis <- c(decis, i/10)
}

quantile(dados$Renda, decis)

```

```{r}

# centis 
 

centis <- c()
for(i in 1:99){
  centis <- c(centis, i/100)
}

quantile(dados$Renda, centis)


```

```{r}

# Qual a renda máxima de 99% da população? 

quantile(dados$Renda, .99)

```

```{r}

ggplot(dados, aes(x = Idade)) +
  geom_histogram(aes(y = cumsum(..count..)/sum(..count..)), bins = 10) + 
  geom_freqpoly(aes(y = cumsum(..count..)/sum(..count..)), color = "red") +
  formato


```

```{r}

# Qual a pct de pessoas com 40 anos ou menos? 

length (dados$Idade[dados$Idade <= 40]) / length(dados$Idade)

```

Desvio Médio absoluto

```{r}

notas_fulano <- data.frame(Fulano = df$Fulano, row.names = row.names(df))

nota_media_fulano <- mean(notas_fulano$Fulano)
 
notas_fulano$Desvio <- notas_fulano$Fulano - nota_media_fulano

# tirando os valores negativo da variável desvio 

notas_fulano$Desvio.absoluto <- abs(notas_fulano$Desvio) 

notas_fulano

# média do desvio 

mean(notas_fulano$Desvio.absoluto)

# função do desvio padrão médio absoluto: 

MeanAD(df$Fulano)

```

Variância: desvio absoluto elevado ao quadrado divido pela quantidade de notas menos 1

```{r}

# Elevando o desvio ao quadrado pra obter a variância

notas_fulano$Desvio2 <- notas_fulano$Desvio^2

sum(notas_fulano$Desvio2) / (nrow(notas_fulano) - 1)

```

```{r}

# função da variância "var"

variancia <- var(notas_fulano$Fulano)
variancia

```

Desvio padrão é a raiz quadrada da variância

```{r}

# obtendo a raiz quadrada da variância: 

sqrt(variancia)

# usando uma função própria do R para desvio padrão 

desvio_padrao <- sd(notas_fulano$Fulano)
desvio_padrao

```

```{r}


dataset <- data.frame( 
    Sexo = c('H', 'M', 'M', 'M', 'M', 'H', 'H', 'H', 'M', 'M'), 
    Idade = c(53, 72, 54, 27, 30, 40, 58, 32, 44, 51) 
) 

dataset %>% filter(Sexo == "M") %>% 
  summarize(desvio_p = sd(Idade))


sd(dataset$Idade)
```

Distribuições de probabilidades:

1.  Distribuição Binomial

Um experimento binomial tem duas características básicas: a) somente dois resultados são possíveis, como verdadeiro ou falso, cara ou coroa e; b) Todos os ensaios realizados precisam ter a mesma configuração.

```{r}

# Quantas combinações de 6 numeros eu consigo fazer num jogo com 60 numeros? 

combinações <- choose(60, 6) # a função choose serve pra ver quantas combinações será possível fazer 

# probabilidade de acertar a combinação correta com apenas uma tentativa: 

probabilidade <- 1/combinações
probabilidade # numero muito pequeno = chance muito pequena


```

Probleminha: Nesse novo jogo, o apostador marca 20 números, dentre os 25 disponíveis no bilhete, e pode ganhar até 1 milhão de reais.Determine qual o número de combinações possíveis desse experimento (espaço amostral)

```{r}

combinacoes <- choose(25, 20)
combinacoes

```

e a probabilidade de se ganhar o prêmio jogando apenas um bilhete (considere apenas quinze casas decimais).

```{r}

probabilidade <- 1/combinacoes
probabilidade

sprintf('Combinações = %d e Probabilidade = %0.15f', combinacoes, probabilidade)

```

Problema: Um dado de seis faces, não viciado, é lançado para o alto quatro vezes.
Utilizando a distribuição binomial, obtenha a probabilidade de o dado cair com um número par voltado para cima duas vezes.

```{r}

p = 1 / 2   # Probabilidade de sair um número PAR
n = 4       # Total de lançamentos
k = 2       # Total de sucessos (número PAR voltado para cima)

dbinom(x = k, size = n, prob = p)

```

Um dado de seis faces, perfeitamente equilibrado, é lançado para o alto dez vezes.
Utilizando a distribuição binomial, obtenha a probabilidade de o dado cair com o número 5 voltado para cima pelo menos três vezes.

```{r}

p = 1 / 6    # Probabilidade de sair o número CINCO
n = 10       # Total de lançamentos

pbinom(q = 2, size = n, prob = p, lower.tail = F)
```

Suponha que a probabilidade de se contrair o novo Coronavírus seja de 70%.
Em um grupo de 1500 famílias, com 5 pessoas cada, quantas podemos esperar que tenham apenas dois contaminados?

```{r}

p <- 0.7
n <- 5
k <- 2
N <- 1500

probabilidade <- dbinom(k, n, p)

media <- probabilidade * N

round(media)


```

Distribuição de Poison

É empregada para descrever o número de ocorrências em um intervalo de tempo ou espaço específico.
Os eventos são caracterizados pela possibilidade de contagem dos sucessos, mas não a possibilidade de contagem dos fracassos.
Exemplos: o numero de clients que entram em uma loja em determinada hora, o número de carros que chegam em um drive-thru de uma lanchonete no horário de almoço...

```{r}

# Um restaurante recebe em média 20 pedidos por hora. Qual a chance de que, em determinada hora escolhida ao acaso ele receba 15 pedidos? 

# 1° parte: Qual o número médio de ocorrências por hora? (mi)

media <- 20

# 2° parte: qual o número de ocorrência obtermos no período? (k)

k <- 15 

# Solução 1 (exp(1) é a constante necessária da fórmula)

probabilidade <- ((exp(1)**(- media))*(media**k))/(factorial(k))

# Solução 2 - com funcionalidade do R 

probabilidade <- dpois(x = k, lambda = media)
probabilidade

```

O número médio de clientes que entram em uma padaria por hora é igual a 20.
Obtenha a probabilidade de, na próxima hora, entrarem exatamente 25 clientes

```{r}

media <- 20
k <- 25

probabilidade_2 <- dpois(x = k, lambda = media)*100
probabilidade_2


```

Uma concessionária tem suas vendas distribuídas de acordo com uma distribuição de Poisson. Sabendo-se que a concessionária vende em média 12 carros por mês (30 dias) e avaliando apenas uma quinzena de vendas (15 dias), qual a probabilidade de a empresa vender apenas 7 carros?


```{r}

media <- 12/2 
k <- 7

probabilidade_3 <- dpois(x = k, lambda = media)*100

```


Distribuição normal

É uma das mais utilizadas, é uma distribuição contínua, onde a distribuição de frequências de uma variável quantitativa apresenta a forma de sino e é simétrica em relação a sua média (50% pra esquerda e 50% para a esquerda)

Problema que pode ser resolvido com distribuição normal:

Em um estudo sobre as alturas dos moradores de uma cidade verificou-se que o conjunto de dados segue uma distribuição normal, com média 1,70 e desvio padrão de 0,1.
Com esta informação obtenha o seguinte conjunto de probabilidades:

a.  probabilidade de uma pessoa selecionada ao acado ter menos de 1,80 metros
b.  probabilidade de uma pessoa selecionada ao acaso ter entre 1,60 e 1,80 metros
c.  probabilidae de uma pessoa selecionada ao acaso ter mais de 1,90 metros

Construindo uma Tabela Normal padronizadas

Representa os valores da área da curva normal

```{r}

Z <- seq(0, 3.99, by = 0.01) 
probabilidade <- pnorm(Z)
tabela_normal_padronizada <- matrix(probabilidade, ncol=10, byrow = TRUE)
colnames(tabela_normal_padronizada) <- format(seq(0.00, 0.09, by = 0.01))
row.names(tabela_normal_padronizada) <- format(seq(0.00, 3.99, by = 0.10), digits = 2, nsmall = 2)
as.data.frame(tabela_normal_padronizada) 


```

o conjunto de dados segue uma distribuição normal, com média 1,70 e desvio padrão de 0,1.
Qual a probabilidade de uma pessoa selecionada ao acado ter menos de 1,80 metros?

```{r}

# 1° passo, obter a variável normal padronizada Z, que representa o afastamento em desvios padrões de um valor da variável original em relação à média, pode ser obtida pela fórmula: Z = X - Média/ desvio padrão

media <- 1.7
desvio_padrao <- 0.1 
Z <- (1.8 - media)/desvio_padrao
Z

# 2° passo: enconrar na tabela padronizada o valor correspondente ao Z que no caso é 1: 

probabilidade <- 0.8413447

# Solução usando uma função do R chamada pnorm, sem a necessidade de consultar a tabela  

pnorm(Z)

```

b.  probabilidade de uma pessoa selecionada ao acaso ter entre 1,60 e 1,80 metros

```{r}

Z_inferior <- (1.6 - media)/desvio_padrao

Z_superior <- (1.8 - media)/desvio_padrao

probabilidade <- (0.8413447 - 0.5)*2
 
# probabilidade <- (0.8413447 - (1 - 0.8413447))  outro jeito de fazer a mesma coisa

# utilizando função: 

probabilidade < - pnorm(Z_superior) - (pnorm(Z_inferior))

# probabilidade < - pnorm(Z_superior) - (1 - pnorm(Z_superior)) outro jeito de utilizar a função e obter o mesmo resultado

```

O faturamento diário de um motorista de aplicativo segue uma distribuição aproximadamente normal, com média R\$ 300,00 e desvio padrão igual a R\$ 50,00.
Obtenha as probabilidades de que, em um dia aleatório, o motorista ganhe:

    Entre R$ 250,00 e R$ 350,00
    Entre R$ 400,00 e R$ 500,00

```{r}

# 1. entre R$ 250,00 e R$ 350,00
media <- 300
desvio_padrao <- 50
Z_inferior = (250 - media) / desvio_padrao
Z_superior = (350 - media) / desvio_padrao

probabilidade <- pnorm(Z_superior) - pnorm(Z_inferior)
round(probabilidade, 4)

# 2. entre R$ 400,00 e R$ 500,00
media <- 300
desvio_padrao <- 50
Z_inferior = (400 - media) / desvio_padrao
Z_superior = (500 - media) / desvio_padrao

probabilidade <- pnorm(Z_superior) - pnorm(Z_inferior)
round(probabilidade, 4)

```

Os pesos dos lutadores de uma academia de MMA, com 500 atletas, são normalmente distribuídos, com média igual a 80,5 kg e desvio padrão igual a 12,2 kg.
Encontre o número de atletas dessa academia que se enquadram na categoria peso leve, que vai de 65,7 kg até 70,3 kg.

```{r}

N <- 500
media <- 80.5
desvio_padrao <- 12.2
Z_inferior = (65.7 - media) / desvio_padrao
Z_superior = (70.3 - media) / desvio_padrao

probabilidade <- pnorm(Z_superior) - pnorm(Z_inferior)
n <- N * probabilidade
round(n)

```

c.  probabilidae de uma pessoa selecionada ao acaso ter mais de 1,90 metros

```{r}

media <- 1.7
desvio_padrao <- 0.1

Z <- (1.9 - media)/desvio_padrao

probabilidade <- 1 - 0.972

# com a função: 

probabilidade <- 1 - pnorm(Z)

# ou ainda: 

probabilidade <- pnorm(- Z)

```

O Inmetro verificou que as lâmpadas incandescentes da fabricante XPTO apresentam uma vida útil normalmente distribuída, com média igual a 720 dias e desvio padrão igual a 30 dias.
Calcule a probabilidade de uma lâmpada escolhida ao acaso durar:

    Entre 650 e 750 dias
    Mais que 800 dias
    Menos que 700 dias

```{r}

media <- 720
desvio_padrao <- 30

# Entre 650 e 750 dias

Z_inferior = (650 - media) / desvio_padrao
Z_superior = (750 - media) / desvio_padrao

probabilidade <- pnorm(Z_superior) - pnorm(Z_inferior)
probabilidade

# Mais que 800 dias

Z <- (800 - media)/desvio_padrao

probabilidade_2 <- 1 - pnorm(Z)
probabilidade_2 

# Menos que 700 dias

Z <- (700 - media)/desvio_padrao

probabilidade_3 <- pnorm(Z) 
probabilidade_3 


```

Utilizando a tabela padronizada ou o ferramental disponibilizado pelo R, encontre a área sob a curva normal para os valores de Z abaixo:

    0 < Z < 1,23
    Z > 2,14
    -1,56 < Z < 1,48
    Z < -0,78

```{r}

#  0 < Z < 1,23
round(pnorm(1.23), 4) - round(pnorm(0), 4)

#  Z > 2,14
1 - round(pnorm(2.14), 4)

# -1,56 < Z < 1,48
round(pnorm(1.48), 4) - round(pnorm(-1.56), 4)

#  Z < -0,78
round(pnorm(-0.78), 4)

```

O tempo para concluir uma prova de concurso público se distribui normalmente, com uma média de 80 minutos e desvio padrão de 10 minutos.
Suponha que uma das salas de prova tenha 60 candidatos e que a duração da prova seja de 90 minutos.
Quantos candidatos você acha que não conseguirão concluir a prova no tempo determinado?

Observação: Utilize a função round() para arredondar o resultado obtido.

```{r}

media <- 80
desvio_padrao <- 10
N <- 60

Z = (90 - media) / desvio_padrao

n <- pnorm(-Z) * N
round(n)


```

Amostragem

a)  Amostragem aleatória simples

objetivo de manter as características básicas da população, cada elemento deve ter a mesma chance de seleção.

```{r}

mean(dados$Renda)

prop.table(table(dados$Sexo))

set.seed(2811)

amostra <- sample_n(dados, 1000)

mean(amostra$Renda)
prop.table(table(amostra$Sexo))

```

b)  Amostragem estratificada: é uma amostragem que cria subgrupos antes de selecionar a amostra, por exemplo classes econômicas: classe A, classe B

c)  Amostragem por conglomerado: são criados grupos heterogêneos, como por exemplo divisão da pop.
    em grupos territoriais diversos entre si.
    É comum fazer a amostragem estratificada e aleatória depois da amostragem por conglomerado.

Teorema de limite central

Esse teorema afirma que, com o aumento do tamanho da amostra, a distribuição das médias amostrais se aproxima de uma distribuição normal com média igual a média da população e desvio padrão igual ao desvio padrão da variável original divido pela raiz quadrada do tamanho da amostra.
Este fato é assegurado para n maior ou igual a 30.

O desvio padrão das médias amostrais é conhecido como erro padrão da média.

Estimação

É a forma de se fazer suposições generalizadas sobre os parâmentros de uma população tendo como base as informações de amostra.

Parâmetros: são os atributos numéricos de uma população, tal como a média e a mediana.
Estimativa: é o valor obtido para determinado parâmetro a partir dos dados de uma amostra da população.

Problema:

Suponha que os pesos de sacos de arroz de uma indústria alimentícia distribuem aproximadamente como uma normal de desvio padrão populacional igual a 150g.
Selecionada uma amostra aleatória de 20 sacos de um lote específico, obteve-se um peso médio de 5.050g.
Construa um intervalo de confiança para a média populacional assumindo um nível de significância de 5%

```{r}

# criando 1500 amostras de tamanho 2000 da variável Idade: 

n <- 2000
total_de_amostras <- 1500

for(i in 1:total_de_amostras){
  if(i == 1){
    amostras <- data.frame('Amostra_1' = sample(dados$Idade, n))
  } else{
    amostras[paste('Amostra_', i)] <- sample(dados$Idade, n)
    
  }
}

amostras

```

```{r}

# média aritimética de cada uma das colunas (amostras) acima: 

colMeans(amostras)


```

```{r}

# gráfico com as médias amostrais 

hist(
  x = colMeans(amostras), 
  main = 'Histograma das Idades Médias', 
  ylab = "idades", 
  xlab = "Frequências"
)


```

```{r}

# observando a média da população: 

mean(dados$Idade)

```

```{r}

# média das médias das amostras: 
  
mean(colMeans(amostras))

```

```{r}

# desvio padrão das médias 

sd(colMeans(amostras))


```

Níveis de confiança e significância

O nível de confiança representa a probabilidade de acerto da estamativa.
De forma complementar o nível de significância (α) expressa a probabilidade de erro da estimativa

O nível de confiança (1 - α) representa o grau de vonfiabilidade do resultado da estimativa estar dentro de determinado intervalo.
Quando fixamos em uma pesquisa um nível de confiança de 95%, por exemplo, estamos asssumindo que existe uma probabilidade de 95% dos resultados da pesquisa representarem bem a realidade, ou seja, estarem corretos.
Ele pode ser obtido a partir da área sob a curva normal.

Calculando Intervalo de Confiânça

Problema:

Suponha que os pesos de sacos de arroz de uma indústria alimentícia se distribuem aproximadamente como uma normal de desvio padrão populacional igual a 150g.
Selecionada uma amostra aleatória de 20 sacos de um lote específico, obteve-se um peso médio de 5.050g.
Construa um intervalo de confiança para a média populacional assumindo um nível de significância de 5%

```{r}

media_amostral <- 5050
significancia <- 0.05
confiancia <- 1 - significancia

# obtendo Z 

tabela_normal_padronizada[17:26, ]

0.095/2 

0.5 + (0.95/2)

# procurar na tabela o 0.975

Z <- qnorm(0.975)
desvio_padrao <- 150 
n <- 20 
raiz_de_n <- sqrt(20)
sigma <- desvio_padrao/raiz_de_n
e <- Z*sigma



```

```{r}

# Solução 1 - Calculando o intervalo de confiança da média 

intervalo <- c(media_amostral - e, 
               media_amostral + e)

intervalo

# Solução 2 - Usando funçao do R basta passar os parametros para a função: 

MeanCI(x = 5050, sd = sigma, type = 'norm', conf.level = 0.95, sides = 'two.sided')

```

```{r}

# Calculando o intervalo de confiança para a população 

sigma <- sd(dados$Idade) / sqrt(nrow(dados))
MeanCI(mean(dados$Idade), sd = sigma, type = 'norm', conf.level = 0.95, sides = 'two.sided')


```

Valores de Z para os níveis de confiança mais utilizados

```{r}

nivel_confianca_mais_usados <- tibble(`Nivel de Confiança` = c("90%", "95%", "99%"),`Valor da àrea sob a curva normal` = c(0.95, 0.975, 0.995), Z = c(1.645, 1.96, 2.575))
nivel_confianca_mais_usados
```

Para estimar o valor médio gasto por cada cliente de uma grande rede de fast food, foi selecionada uma amostra de 50 clientes.
Assumindo que o valor do desvio padrão da população seja de R\$ 6,00 e que essa população se distribui normalmente, obtenha a margem de erro desta estimativa, para um nível de confiança de 95%.

```{r}


n <- 50
desvio_padrao <- 6
nivel_confianca <- 0.95
probabilidade <- 0.5 + (nivel_confianca / 2)
Z <- qnorm(probabilidade)

e <- Z * (desvio_padrao / sqrt(n))
round(e, 2)


```

Uma amostra aleatória simples de 1976 itens de uma população normalmente distribuída, com desvio padrão igual a 11, resultou em uma média amostral de 28.
Qual o intervalo de confiança de 90% para a média populacional?

```{r}

n <- 1976
desvio_padrao <- 11
nivel_confianca <- 0.9
media_amostral <- 28

sigma <- 11 / sqrt(n)
MeanCI(x = media_amostral, sd = sigma, type = 'norm', conf.level = 0.9, sides = 'two.sided')


```

Os voos de determinada ponte aérea apresentam duração normalmente distribuída, com média igual a 120 minutos e desvio padrão igual a 20 minutos.
Responda as seguintes perguntas:

    Qual a probabilidade de um voo durar menos de 110 minutos?
    Qual a probabilidade de um voo durar mais de 90 minutos?
    Qual a duração mínima de 80% das viagens?

```{r}

media <- 120
desvio_padrao <- 20

# 1. Qual a probabilidade de um voo durar menos de 110 min?
Z = (110 - media) / desvio_padrao

probabilidade <- pnorm(Z)
round(probabilidade, 4)

# 2. Qual a probabilidade de um voo durar mais de 90 min?
Z = (90 - media) / desvio_padrao

probabilidade <- pnorm(-Z)
round(probabilidade, 4)

# 3. Qual a duração mínima de 80% das viagens?
Z <- -qnorm(0.80)
x <- Z * desvio_padrao + media

round(x, 1)

```

Calculando o tamanho da amostra

-   Caso da população infinita \*

Obseração: 

1. O desvio padrão e o erro devem estar na mesma unidade de medida 
2. Quando o erro for representado em termos percentuais, deve ser interpretado como um percentual relacionado à média

Poblema

Estamos estudando o rendimento mensal dos chefes de domícilios no Brasil.
Nosso supervisor determinou que o erro máximo em relação a média seja de R$ 100.
Sabemos que o desvio padrão populacional deste grupo de trabalhadores é de 3.323,39 reais.
Para um nível de confiança de 95% qual deve ser o tamanho da amostra do nosso estudo?

```{r}

# Obter o Z 


0.5 + (0.95/2) # área sob a curva 
z <- qnorm(0.975) 

# Obtendo sigma 

sigma <- 3323.39

# erro: 

e <- 100

# obtendo o n 

n <- (z * (sigma/e))**2 
round(n)


```

O valor do gasto médio dos clientes de uma loja de conveniência é de R$ 45,50.
Assumindo que o desvio padrão dos gastos é igual a R\$ 15,00, qual deve ser o tamanho da amostra para estimarmos a média populacional, com um nível de significância de 10%?
Considere que o erro máximo aceitável seja de 10%.

```{r}

media <- 45.5
desvio_padrao <- 15
e <- 0.1
significancia <- 0.1
confianca <- 1 - significancia

Z <- qnorm(0.5 + (confianca / 2))
e <- e * media

n = ( Z * ( desvio_padrao / e ) ) ** 2
round(n)

```

Uma amostra com 40 cupons fiscais, coletados aleatoriamente em um shopping center, apresentou um desvio padrão do total pago igual a R\$ 42,00.
A associação de lojistas precisa estimar a média populacional das vendas, com um erro máximo igual a R\$ 6,00 e empregando um nível de confiança igual a 90%.
Qual o tamanho da amostra a analisar?


```{r}

desvio_padrao <- 42
e <- 6
confianca <- 0.9

Z <- qnorm(0.5 + (confianca / 2))

n = ( Z * ( desvio_padrao / e ) ) ** 2
round(n)

```


-   Caso da população finita em variáveis quantitativas

Problema: 

Em um lote de 10 mil latas de refrigerante foi realizada uma amostra aleatória simples de 100 latas e foi obtido o desvio padrão amostral do conteúdo das latas igual a 12 mil. O fabricante estipula um erro máximo sobre a média populacional de apenas 5 ml. Para garantir um nível de confiança de 95% qual o tamanho de amostra deve ser selecionada para este estudo? 

```{r}

N <- 10000
s <- 12
e <-  5

# otendo o Z 

z <- qnorm(0.5 + 0.95/2)

# aplicando a fórmula:

n <- ((z**2)* (s ** 2) * (N)) / (((z**2)) + (e **2)*(N-1))
round(n) 
  


```

Um fabricante de farinha verificou em uma amostra aleatória formada por 200 sacos de 25 kg de um lote formado por 2.000 sacos apresentou um desvio padrão amostral do peso igual a 480 g. Considerando um erro máximo associado à média populacional igual a 0,3 kg e um nível de confiança igual a 95%, qual o tamanho de amostra deveria ser selecionado para obtermos uma estimativa confiável do parâmetro populacional?

```{r}

N <- 2000
s <- 480
e <- 0.3 * 1000   # Convertendo kg para g

# otendo o Z 

z <- qnorm(0.5 + 0.95/2)

# aplicando a fórmula:

n <- ((z**2)* (s ** 2) * (N)) / (((z**2)) + (e **2)*(N-1))
round(n) 


```

Resumo:

1. Um evento binomial é caracterizado pela possibilidade de ocorrência de apenas duas categorias. Essas categorias, somadas, representam todo o espaço amostral, sendo também mutuamente excludentes, ou seja, a ocorrência de uma implica na não ocorrência da outra
2. A distribuição Poisson é empregada para descrever o número de ocorrências em um intervalo de tempo ou espaço específico. Os eventos são caracterizados pela possibilidade de contagem dos sucessos, mas a não possibilidade de contagem dos fracassos
3. A distribuição Normal é uma distribuição contínua e é ssimétrica em relação a sua média



























